臺灣臺北地方法院民事判決                99年度醫字第47號
原      告  李秀美
訴訟代理人  丁福慶律師
複  代理人  陳智勇律師
被      告  趙品植
            臺北醫學大學附設醫院
法定代理人  陳振文
共      同
訴訟代理人  黃景安律師
上列當事人間損害賠償事件，本院於民國100年11月16日言詞辯
論終結，判決如下：
    主  文
原告之訴及假執行之聲請均駁回。
訴訟費用由原告負擔。
    事實及理由
壹、程序部分：按當事人之法定代理人之代理權消滅者，訴訟程
    序在有法定代理人承受訴訟以前當然停止，第168條至第172
    條及前條所定之承受訴訟人，於得為承受時，應即為承受之
    聲明，民事訴訟法第172條、第175條規定甚詳。查被告臺北
    醫學大學附設醫院之法定代理人於本案訴訟期間變更為陳振
    文，並聲明承受本件訴訟，經核與上開法文之規定相符，應
    予准許，先為敘明。
貳、實體部份：
一、原告起訴主張：
（一）原告前於民國97年5月29日因左耳中耳炎至被告臺北醫學
      大學附設醫院住院進行手術治療，進行鼓室成型手術（下
      稱第1次手術），主治醫師為被告趙品植。術前原告除中
      耳炎外，並無其他異狀，術後當日原告即產生頭部左側腫
      大、頭痛、左眼視力模糊、聽力減退等現象，翌日又發生
      耳鳴症狀，於97年6月3日出院後，上開現象仍持續，經被
      告趙品植告知應是術後現象，回家休養數日後即可痊癒，
      並開立止痛藥予原告以解決頭痛問題，及囑咐原告對頭部
      腫大處施以冰敷。原告雖遵醫囑用藥、回診，然耳鳴現象
      從未改善，尤其耳鳴聲音頻率甚高，進而引發頭痛、暈眩
      ，使原告無法安睡，嚴重影響原告生活作息。原告為此於
      97 年8月26日由被告趙品植於門診進行手術，（下稱第2
      次手術）但仍未改善，後於98年6月17日再度進行手術（
      下稱第3次手術），情況依舊。
（二）被告趙品植原告實施第1、2、3次手術時，應注意清除中
      耳之病菌，卻未完全清除，或於醫療過程中有所污染，致
      原告之左耳中耳反覆發炎感染。又原告於第1次手術之前
      ，原告的聽力原為左耳35分貝、右耳28分貝，嗣後因手術
      失敗而受損，於100年10月30日至臺北市立聯合醫院仁愛
      分院作聽力檢查時，左耳聽力僅剩45分貝、右耳仍有30分
      貝，故原告左耳之聽力顯然有所減退。因此，被告趙品植
      顯然未盡醫療法第82條前段之醫療上之必要注意義務，原
      告因此耳鳴及聽力減損。此外，對於第1次手術後可能產
      生耳鳴之現象，被告於手術前亦未善盡告知義務。
（三）病患至醫療院所接受醫療行為，可認為病患與醫療院所成
      立醫療契約，如因受雇於醫療院所之醫事人員故意或過失
      行為致生損害於病患者，可認為實施治療者違反醫療法第
      82條之注意義務，已經該當於民法第184條第1項前段、第
      184條第2項、第188條第1項前段之規定，醫療院所需與實
      際從事醫療行為之醫事人員負財產上與精神上之連帶損害
      賠償責任。因此，原告自得依民法第184條第1項前段、第
      2項、第188條第1項前段、第193條第1項前段、第195條第
      1項前段規定請求被告連帶賠償所支出之醫藥費用、喪失
      勞動能力損失及精神慰撫金，明細如下：
   1、醫療費用：共計新臺幣（下同）21,171元。
   2、喪失勞動能力損失：2,526,864元
      原告不僅左耳聽力因此受損，且原告因術後耳鳴嚴重，無
      法入睡，導致精神狀況不佳，已於98年辭去原來之工作，
      其受損害強度，不亞於毀敗一耳之機能。參照勞工保險給
      付殘障標準表，已經達到10級，依照喪失或減少勞動能力
      比率表，減損的勞動能力為46.14％。又原告為48年3月30
      日出生，於98年辭職時，年紀為50歲，月薪為40,000元，
      距離退休之65歲尚有15年，若以一次給付參照霍夫曼係數
      ，被告應賠償原告所受之損失為2,526,864元（計算式：
      40,000×12×11.0000000×46.14%＝2,526,864）。
   3、精神上之慰撫金：500,000元。
      原告因為上開耳鳴現象，有注意力無法集中等現象，已經
      嚴重影響原告日常生活作息，並且常因為耳鳴引發頭痛，
      需要依賴藥物能入睡，造成極大的精神痛苦，故請求賠償
      精神慰撫金500,000元。
   4、綜上，被告等應連帶給付原告3,048,035元（計算式：21,
      171+2,526,864+500,000＝3,048,035）。
（三）綜上，原告爰為下列訴之聲明，並求為判決：被告應連帶
      給付原告3,048,035元及自起訴狀繕本送達之翌日起，至
      清償日止按年利率百分之5計算之利息。並願供擔保，請
      求准為假執行。
二、被告辯稱：
（一）原告於97年5月26日前來被告台北醫學大學附設醫院耳鼻
      喉科就診，由耳鼻喉醫師即被告趙品植看診，當時原告主
      訴中耳炎及過敏性鼻炎，偶而有耳鳴及耳漏，經聽力檢查
      、鼓室圖檢查後發現原告之左耳耳膜有破洞，原告接受建
      議就左耳進行鼓室成型手術。
（二）原告後於97年5月29日入院，翌日中午12時45分由被告趙
      品植進行第一次手術，至14時50分結束。原告於當天下午
      4時回病房，下午4時30分左側鼻腔有流鼻血情形，經原告
      家屬協助加壓並使用冰囊後，下午6時未再流鼻血，6時10
      分原告表示左耳傷口脹痛，7時30分表示疼痛情形改善許
      多。是以原告自97年5月30日下午4時自手術後恢復室至同
      年6月3日出院為止，除傷口脹痛外，並無其他症狀。
（三）原告於第1次手術後，於下列期日前往被告台北醫學大學
      附設醫院接受醫療行為：
   1、原告於97年6月5日回診，經診斷中耳炎及肥厚性鼻炎。
   2、原告於6月12日回診，經診斷為中耳炎、中耳膽脂瘤、口
      腔潰瘍，其他口腔軟組織疾病。
   3、原告未於原定之同年6月16日回診，後於6月26日回診時表
      示發生左耳耳漏，並有臭味。經診斷為中耳炎、中耳膽脂
      瘤、口腔潰瘍，其他口腔軟組織疾病。
   4、同年7月7、14、28日回診均無耳膜再破損，僅有耳漏，診
      斷為中耳炎、肥厚性鼻炎。
   5、同年8月11日純音聽力檢查，測得左耳平均聽力閾值為40
      分貝。
   6、同年8月25日回診診斷為慢性化膿性中耳炎，以手術清潔污
      染，術後原告返家，即第2次手術。
   7、97年9月1、5日回診均診斷為中耳炎。
   8、98年3月23日回診診斷為內耳前庭病變、中耳炎。
   9、同年4月6日回診診斷為急性外耳炎、中耳炎、過敏性鼻炎
      。
  10、同年5月4日回診診斷為中耳炎、肥厚性鼻炎。
  11、同年6月2日回診診斷為慢性鼻竇炎、鼻涕倒流、中耳炎。
  12、同年6月12日回診診斷為肥厚性鼻炎、頭痛。
  13、同年98年6月17日回診，經予切除病灶所見及清除汙染，為
      第三次手術。
  14、同年6月19、26日及7月10日回診診斷為中耳炎、肥厚性鼻
      炎。
  15、同年11月13日回診，自訴有耳鳴，經診斷為中耳炎及其他
      慢性外耳炎；此後原告未再回診。
      被告趙品植所為之上開醫療行為，均符合臨床醫療水準，
      被告並無原告所主張之有醫療過失之情事。
（四）原告罹患慢性中耳炎，因鼓膜破洞，耳漏，經常會有耳鳴
      之情形，原告於97年5月30日前即因中耳炎偶而會出現耳
      漏及耳鳴現象，故原告之耳鳴應為其本身疾病所生之情形
      ，並非術後之後遺症。況且耳鳴屬主觀症狀，目前並無客
      觀檢查可得知其耳鳴之程度。而被告趙品植於為原告施作
      第1次手術前，即已告知手術之併發症與後遺症，已經善
      盡告知義務。
（五）又勞工保險給付殘障標準表所謂之十級，係指一耳聽覺障
      害，為一耳鼓膜全部毀損，或其他病變致聽覺機能喪失80
      分貝以上者。原告於97年8月11日之純音聽力檢查測得之
      左耳平均聽力閾值為40分貝，而原告於100年10月30日之
      聽力檢查結果為左耳45分貝，右耳為30分貝，均未達殘障
      標準。
（六）綜上，被告為答辯聲明並求為判決：原告之訴駁回，被告
      如受不利判決，願供擔保請准宣告免為假執行。
三、經查：
（一）原告因中耳炎於97年5月26日前往被告台北醫學大學附設
      醫院耳鼻喉科門診，經醫師即被告趙品植建議左耳實施鼓
      室成型術（tympanoplasty）。
（二）原告於97年5月29日住院治療，於翌（30）日中午12時45
      分開始進行第1次手術，迄下午14時50分結束，嗣於同年6
      月3日出院。
（三）原告於第1次手術後，於下列期日前往被告台北醫學大學
      附設醫院接受被告趙品植之診療行為：
   1、原告於97年6月5日回診，經診斷中耳炎及肥厚性鼻炎。
   2、原告於6月12日回診，經診斷為中耳炎、中耳膽脂瘤、口
      腔潰瘍，其他口腔軟組織疾病。
   3、原告未於原定之同年6月16日回診，後於6月26日回診時表
      示發生左耳耳漏，並有臭味。經診斷為中耳炎、中耳膽脂
      瘤、口腔潰瘍，其他口腔軟組織疾病。
   4、同年7月7、14、28日回診均無耳膜再破損，僅有耳漏，診
      斷為中耳炎、肥厚性鼻炎。
   5、同年8月11日純音聽力檢查，測得左耳平均聽力閾值為40
      分貝。
   6、同年8月25日回診診斷為慢性化膿性中耳炎，以手術清潔污
      染，即第2次手術，術後原告返家。
   7、97年9月1、5日回診均診斷為中耳炎。
   8、98年3月23日回診診斷為內耳前庭病變、中耳炎。
   9、同年4月6日回診診斷為急性外耳炎、中耳炎、過敏性鼻炎
      。
  10、同年5月4日回診診斷為中耳炎、肥厚性鼻炎。
  11、同年6月2日回診診斷為慢性鼻竇炎、鼻涕倒流、中耳炎。
  12、同年6月12日回診診斷為肥厚性鼻炎、頭痛。
  13、同年98年6月17日回診，經予切除病灶所見及清除汙染，為
      第三次手術。
  14、同年6月19、26日及7月10日回診診斷為中耳炎、肥厚性鼻
      炎。
  15、同年11月13日回診，自訴有耳鳴，經診斷為中耳炎及其他
      慢性外耳炎；此後原告未再回診。
    以上事實，為兩造所不爭執，並有原告之病歷（被證2）為
    證。
四、原告主張被告趙品植對原告之醫療行為，未盡醫療上之必要
    注意義務，致使原告左耳因此耳鳴及聽力減損，被告應就原
    告所受之損害負連帶賠償責任，然為被告所不承認，故本案
    爭執事項即為：
（一）原告之聽力減損，與被告趙品植之上開醫療行為，有無相
      當因果關係？
（二）原告是否於第1次手術前即有耳鳴現象？原告於第1次手術
      後之耳鳴現象，原因為何？
（三）被告趙品植為原告施作第1次手術即「鼓室成型術」
      ，目的手術內容為何？是否符合原告當時病情之需求？
（四）被告趙品植為原告施作第1次手術，及施作第1次手術後，
      所為之第2、3次手術，以及其餘醫療行為，是否未盡醫療
      上之必要注意義務？
（五）被告趙品植對原告進行第1次手術前，是否已經告知原告
      ，手術有可能未達預期效果，及左耳中耳感染發炎？
五、就上述爭執事項（一），判斷如下：
（一）原告主張於第1次手術前，聽力原為左耳35分貝，右耳28
      分貝，但因被告趙品植之手術失敗，故原告於100年10月
      30 日至臺北市立聯合醫院仁愛分院作聽力檢查時，左耳
      聽力僅剩45分貝、右耳仍有30分貝，故原告之左耳聽力減
      退，應是上開手術失敗所致。
（二）惟按侵權行為損害賠償之債，須損害之發生與加害人之故
      意或過失加害行為間有相當因果關係，始能成立。所謂相
      當因果關係，係依據一般經驗法則，認為有此行為，通常
      即足生此種損害者，則其行為與結果之間即有因果關係，
      無此行為，必不生此種損害，有此行為，通常亦不生此種
      損害者，即無因果關係。
（三）經查，依據國立成功大學附設醫院（下稱成大醫院）之
      100年2月21日成附醫耳字第100001857號函文之記載即「
      97年5月26日（第1次手術術前）及97年8月11日（第1次手
      術術後）之聽力圖均顯示左耳8K HZ處有聽力損失，第2次
      手術（97年8月26日）後，於台大執行之聽力圖結果與第1
      次手術前相似，故不應推斷該內耳損傷與第1次手術及第2
      次手術有關。惟第3次手術（98年6月17日）後，從病歷中
      未再看到聽力圖，故不知之後病患聽力狀況如何」，可知
      原告之左耳聽力，於第1次手術前、第1次手術後及第2次
      手術後，均無減退之事實。
（四）原告於國立台灣大學醫學院附設醫院（下稱台大醫院）為
      聽力檢查之日期為97年9月12日，原告於彼時尚無左耳聽
      力減損之事實，迄至原告最後1次前往被告就診之日期即
      98年11月13，原告未能舉證於上開期間有左耳聽力減損之
      事實。綜上，依據上開關於相當因果關係認定之說明，實
      難以認定原告之左耳聽力減退之事實，與被告趙品植之上
      開醫療行為，有相當因果關係。
六、就上述爭執事項（二），判斷如下：
（一）原告於手術後有耳鳴之現象，此為被告所不爭執，然原告
      之耳鳴，是於手術後才產生，抑或手術前即有此現象？原
      告雖主張其於第1次手術前並無耳鳴之現象，然查：
   1、原告之病歷第86頁記載「這位49歲女性病患，罹患左耳聽
      力障礙及鼻過敏已有多年，偶爾耳漏及耳鳴，她至本院門
      診求診，耳鼻喉檢查發現左耳耳膜穿孔及蒼白鼻甲，因藥
      物治療有限，建議手術治療，手術安排於97年5月30日，
      今日她住院準備接受手術。」此有原告之病歷為憑。是依
      據上開病歷之記載，原告於接受第1次手術之前，應已有
      耳鳴之現象。另徵諸上開病歷所載，原告於接受第1次手
      術之前，其左耳已有多年聽力障礙之現象，且有耳鳴及耳
      漏之現象，經檢查後發現左耳耳膜穿孔，查中耳鼓膜穿孔
      為耳鳴之原因之一，此有原告所提出之台大醫院耳鼻喉科
      網站摘錄文件（被證4）、行政院退除役官兵輔導委員會
      附設台北榮民總醫院耳喉部主任廖文輝於網站所發表之文
      章「耳鳴的最新治療」（被證5）各1份為證，是以原告既
      左耳患有耳疾多年，且左耳耳膜穿孔，則原告當時有耳鳴
      之現象，應非與常理相違。
   2、原告雖主張其曾於手術後告知有耳鳴現象，故病歷第82頁
      之出院摘要才會為原告耳鳴之記載，而第86頁之入院摘要
      是於手術後補記，內容與出院摘要完全一致，故入院摘要
      上才會有原告耳鳴之記載；又依據被證2之病歷第119頁於
      原告入院所所製作之「護理史及護理評估表」之認知與知
      覺」一欄「3、聽力」勾選正常，而非勾選耳鳴；而被證2
      第87頁雖記載為沒有耳鳴（Ear:tinnit us( -)」，於病
      歷第149頁、第151頁即有耳鳴（Ear:tinn itus (+)」之
      記載，可見原告確實是第1次手術後才出現耳鳴。然查：
 （1）第82頁出院摘要雖為原告耳鳴之記載，但延續之第83頁其
      中「9、Ear」欄位並無耳鳴之記載，然原告自承其於手術
      後即有耳鳴現象，故原告於上開出院摘要既然已為原告耳
      鳴之記載，則上開第83頁之欄位亦應為相同之記載，然其
      並未為如此記載，而第83頁並未為原告耳鳴之記載，原告
      亦不否認其於出院時有耳鳴之現象。同理，病歷第87頁記
      載沒有耳鳴（Ear: tinnit us(-)」，然第86頁之「
      present illness」欄位則記載「tinnitus occasionally
      」，則上開第87頁之記載，亦不能遽而認定原告於入院時
       沒有耳鳴之現象。
 （2）被證2之病歷第119頁「護理史及護理評估表」之「認知與
      知覺」一欄「3、聽力」勾選正常，雖然並未勾選「耳鳴
      」，然原告於手術前亦有左耳聽力障礙一事，前已述及，
      則上開「認知與知覺」欄位所列之「3、聽力」選項：「
      正常，重聽（左、右），耳鳴（左、右），失聰（左、右
      ），助聽器（左、右）其他」，原告亦應勾選「重聽，左
      」，而非「正常」，是原告勾選「正常」，已經與事實不
      符，則原告於當時並未勾選「耳鳴」，亦不足以證明原告
      當時並無耳鳴之現象。
 （3）綜上，被證2病歷第86頁之入院摘要，已為原告有耳鳴之
      現象之記載，經查並無事證足以證明其記載為不可採。
   3、原告又提出張國麟耳鼻喉科診所之診斷證明書（原證5）
      及台大醫院之診斷證明書（原證6）各1份為證。然上開張
      國麟耳鼻喉科診所所出具之診斷證明書，其上係記載「病
      名：1、左側嚴重耳鳴。2、左側中耳炎，術後（尚未恢復
      ）」，上開台大醫院診斷證明書則係記載「診斷病名：
      1、中耳炎，術後。2、耳鳴。」，就上開診斷證明書記載
      之文義以觀，並未能證明原告之耳鳴，係於第1次手術後
      始發生，故上開證明書並不足以為有利於原告前揭主張之
      認定。
   4、至原告主張依據被告台北醫學大學附設醫院所出具之97
      年3月21日、97年5月26日門診診斷證明書所示，均無記載
      原告有耳鳴之症狀，並提出上開病歷各1份（原證7、8）
      為證，然上開97年3月21日診斷證明書係原告於腸胃內科
      之就診記錄，當然不會對原告之耳朵部位予以診斷，而上
      開97年5月26日門診記錄，雖然僅記載「（1）中耳炎（2
      ）過敏性鼻炎」，然原告之上開病歷第86頁已為原告當時
      有耳鳴之之記載，是以上開上開門診記錄雖未為耳鳴之記
      載，並不足以證明原告於接受第1次手術前無耳鳴之現象
      。
（三）因此，原告於第1次手術前應有耳鳴之現象，而原告於手
      術後亦仍有耳鳴之現象，除有上開病歷第歷第149頁、第
      151頁為耳鳴（Ear:tinn itus (+)」之記載以外，亦有前
      揭張國麟耳鼻喉科診所之診斷證明書（原證5）及台大醫
      院之診斷證明書（原證6）各1份為證。然原告於手術後耳
      鳴之可能原因為何？經查：原告於手術後之耳鳴原因為何
      ？經本院囑託成大醫院為鑑定，該醫院以上開第09900242
      08號函回覆本院，鑑定結果為「耳鳴原因之研判其原因相
      當多，舉凡自外耳、中耳、內耳至腦部之異常均有可能，
      以本案例研判較有相關之因素可能為中耳持續發炎感染，
      以及內耳之損傷（左耳高頻8K HZ有聽力損失）所致。」
      ，而關於內耳損傷之原因為何？經本院囑託成大醫院為鑑
      定，該醫院以上開第1000001857號函回覆本院，鑑定結果
      為「97年5月26日（第1次手術術前）及97年8月11日（第1
      次手術術後）之聽力圖均顯示左耳8K HZ處有聽力損失，
      第2次手術（97年8月26日）後，於台大執行之聽力圖結果
      與第1次手術前相似，故不應推斷該內耳損傷與第1次手術
      及第2次手術有關。惟第3次手術（98年6月17日）後，從
      病歷中未再看到聽力圖，故不知之後病患聽力狀況如何」
      ，應與被告趙品植所進行之上開醫療行為無關，前已述及
      ，則原告於手術後持續耳鳴之原因，應為術後中耳持續發
      炎感染所致。
（三）綜上，原告於第1次手術前即有耳鳴之現象，而於第1次手
      術後因中耳持續發炎感染，亦有耳鳴之現象，亦即原告於
      第1次手術後之耳鳴現象，除是第1次手術後中耳發炎感染
      所致以外，本於上開關於相當因果關係之說明，亦有可能
      是手術前耳鳴之原因並未排除所致，或者兩因素共同造成
      。
七、就上述爭執事項（三），判斷如下：
（一）依據原證2之病歷第82頁記載以觀，原告於接受第1次手術
      前，已有耳漏之現象，經耳鼻喉檢查發現左耳耳膜穿孔，
      因藥物治療有限，故建議手術治療。手術安排於97年5月
      30日。可知原告本有耳漏現象，於被告趙品植為門診時發
      現左耳耳膜穿孔，因藥物治療有限，故經原告同意後，由
      被告趙品植為原告進行第1次手術。
（二）經本院囑託成大醫院鑑定：「病患於97年5月29日入院接
      受手術之原因？是否為病患當時病情所需？實施該手術之
      優缺點為何？有無替代選擇治療方式？」該醫院以100 年
      1月11日成附醫耳字第09900024208號函回覆本院，為下列
      記載「中耳手術之目的有：（1）去除病灶（2）改善耳漏
      （3）改善聽能。病患於於87年間於診所就診期間，即有
      紀錄有耳漏現象，故推定第1次手術之原因為改善耳漏，
      應有符合手術之適應症。」、「本手術之優點是當傷口癒
      合後，耳膜是完整的，故病患能不再為耳漏所苦」、「如
      患者不欲接受手術，可用藥物治療，將以口服或耳滴方式
      均可。但一般在藥物治療後，耳膜穿孔仍會持續存在，依
      舊會有反覆耳漏之可能。」。是以被告趙品植為原告進行
      之第1次手術，應是針對原告左耳耳漏之現象而進行鼓室
      成形術，手術目的是耳膜應於術後回復完整，原告應不再
      有耳漏之現象，如未進行上開手術而使用藥物治療，耳膜
      穿孔之現象無法被排除，仍舊反覆發生耳漏，故第1次手
      術應符合原告病情之需求且具必要性，應足以認定。
八、就上述爭執事項（四），判斷如下：
（一）按所謂醫療契約，係約定醫療提供者運用符合當代醫療水
      準之醫學知識及技術，為病患儘速正確的診斷疾病，並施
      以適當安全醫療行為之有償契約。上開醫療給付之提供，
      宥於醫學科技上所存在不能加以克服之限制，而具有科技
      上之有限性及醫療結果之不確定性，是醫療提供者是否已
      依債務本旨提出給付，尚不得僅依結果論斷之。苟醫療提
      供者就病患之情形，已依醫療法第63條、第81條之規定，
      就可能發生之併發症、危險及不良反應，已於事前盡告知
      及說明之義務，並已提出符合當代一般合理醫學科技水準
      之給付，雖因無法克服之科技限制，致正面療效不如預期
      ，或造成負面損害之結果，而該結果之發生，依當時醫療
      科技之水準，乃無可避免者，自應認該醫療提供者已盡善
      良管理人之注意義務，而無債務不履行之可歸責事由，亦
      難認其具有不法侵權行為之故意或過失。又侵權行為法規
      範目的，在於合理分配損害，因此過失認定應採客觀標準
      。就醫療事故而言，所謂醫療過失行為，係指行為人違反
      依其所屬職業（如醫師），通常所應預見及預防侵害他人
      權利行為義務。從而行為人只要依循一般公認臨床醫療行
      為準則，以及正確地保持相當方式與程度之注意，即屬於
      已為應有之所有注意。
（二）成大醫院經鑑定後雖認「術後回診雖然有給予預防性抗生
      素抗生素（97年6月5日及97年6月12日處方），但仍舊於
      97年6月26日發現耳漏復發併有臭味，推斷應是中耳有感
      染，且日後再度產生肉芽組織，故手術結果並未達到預期
      效果」，是以第1次手術雖然並未達成其改善耳漏之目的
      與效果，然依據上開說明，手術本身本具科技上之有限性
      及醫療結果之不確定性，不能僅以第1次手術未達預期目
      的與效果，即遽而認定被告趙品植有醫療過失。
（三）本院認被告趙品植為原告施作第1次手術，及施作第1次手
      術後，所為之第2、3次手術，以及其餘醫療行為，已經善
      盡醫療上之必要注意義務。理由如下：
   1、被告趙品植為原告進行第1次手術，依據原證2之病歷所示
      ，手術過程如下：
 （1）全麻後，二氧化碳雷射燒灼施行於雙側下鼻甲，然後病人
      平躺，患耳向上。
 （2）浸潤麻醉注射入耳後皮膚下處及外耳道壁。
 （3）耳後切開沿顳線至突乳尖。取一1.5×1.5cm之顳肌膜準備
      為移植物曬乾後使用於鼓膜穿孔。
 （4）以剝離子抬起耳後皮瓣至外耳道之顳骨軟骨交界處，然後
      由此提起之外耳道皮膚做一十字切開以進入中耳腔。
 （5）耳膜破損邊緣以鐮刀移除內生之上皮組織，並送病理檢查
      。以吸引器及雙口鉗子移除肉芽組織及膿。
 （6）檢查鉆骨、沒有發現膽脂瘤，保留鼓索神經。
 （7）移植肌膜以三明治法置於破損之鼓膜下方，少許gelfoam
      置於其下作為支撐，出血輕微。
 （8）抬起之皮膚及外耳道皮膚置回原處蓋住移植物。少許gelf
      oam加上抗生素藥膏，作為填塞物。
 （9）耳後切開傷口，以4-0吸收線皮下縫合，並以4-0尼龍線縫
      合皮膚。外耳道置入棉條，傷口蓋以紗布，病人被送回恢
      復室。
      經成大醫院鑑定後認「自其手術紀錄中未發現有技術上的
      疏失」，是依據上開說明，該次手術雖然並未達成預期效
      果與手術之目的，然其手術之進行與醫療常規與水準並無
      相違之處，應認被告趙品植應無過失。
   2、就上開手術過程以觀，曾於手術中進行「耳膜破損邊緣以
      鐮刀移除內生之上皮組織，並送病理檢查。以吸引器及雙
      口鉗子移除肉芽組織及膿。」而依成大醫院之上開第0000
      0000008號函文記載「（病患在97年8月26日、98年6月17
      日接受門診手術之原因？該手術之目的為何？與97年5月
      30日所實施之第1次手術有無關連？）病患於97年8月26日
      及98年6月17日接受手術係因初次手術後仍持續有肉芽組
      織存在，故再進行肉芽清除併輔以脂肪組織填充做耳膜修
      補」，又經本院囑託成大醫院就「初次手術後病患持續有
      肉芽組織存在之可能原因為何？」為鑑定，成大醫院以10
      0年6月17日成附醫耳字第1000009455號函覆本院，鑑定結
      果為「中耳腔一旦呈現慢性發炎狀況，因中耳腔為一封閉
      式空腔，便常常呈現肉芽組織增生之狀況」，可見第1次
      手術後，原告左耳中耳應仍有感染發炎之現象。
   3、至原告中耳於手術後有慢性發炎之現象，原因為何？經本
      院囑託成大醫院就「97年6月26日發現耳漏後有臭味推斷
      是中耳有感染，本件病患既經授予預防性抗生素，其感染
      之原因為何？」為鑑定，成大醫院以上開第1000009455號
      函覆本院，鑑定結果為「中耳手術後，其外耳道是由可吸
      收物（gelfoam）填充，故並未完全封閉，且中耳腔亦可
      經由耳咽管與鼻咽腔相通，故中耳感染之原因很多，包括
      外耳道進入（如傷口部分自行照護不慎所致）、上呼吸道
      經鼻咽管進入、原先中耳殘存病菌所致或醫源性手術過程
      均有可能，故難以判定真正原因。」，是以第1次手術後
      ，原告左耳中耳感染發炎之原因，雖有前揭外耳道進入等
      種種可能性，但真正原因難以判定，而本於醫療手術之科
      技上之有限性及醫療結果之不確定性，且感染之真正原因
      難以認定，即不能以手術後感染，並未排除原告中耳殘存
      病菌及醫源性手術過程之可能性，且被告未能舉證證明非
      屬可歸責於被告趙品植之事由，即遽然認定原告之左耳中
      耳感染，係被告趙品植之過失所致。
   4、承上所述，原告於第1次手術後，雖有中耳慢性發炎之現
      象，原告於手術後耳鳴，除可能是手術前造成耳鳴之病因
      並未排除以外，亦有可能是中耳持續發炎感染所致，然被
      告趙品植是否已經對於手術後持續感染，為合於醫療常規
      與水準之處置？經本院囑託成大醫院就「被告在面對病患
      中耳持續感染下，所為之各項處置（包括如何避免、治療
      或降低感染之可能性），是否符合臨床醫療水準？」，成
      大醫院以上開上開第1000009455號函覆本院，鑑定結果為
      「被告於病患中耳持續感染時，依病歷記載確有持續治療
      ，以試圖降低及控制感染之病情」。是以原告於雖有持續
      感染發炎之現象，然被告趙品植對此所為之醫療處置，難
      謂有何不符當時醫療常規與水準之處。
   5、綜上，被告趙品植為原告進行第1次手術，雖然並未達成
      預期效果，原告原左耳中耳炎之病症，並未因手術之進行
      而達成預期之效果，而持續發炎，但其手術過程並無不符
      當時醫療常規與水準之處，原告於手術後雖有中耳持續發
      炎感染、耳鳴之現象，然真正原因難以判定，而被告趙品
      植為持續治療，以避免、治療或者降低感染可能性，其所
      為之醫療處置查無不符醫療常規與水準之處。依據上述說
      明，被告趙品植所為之第1次手術及後續之第2、3次手術
      及上開醫療行為，經查並無不符一般公認臨床醫療行為準
      則之處，則被告趙品植已保持相當方式與程度之注意，而
      無醫療過失，堪以認定。
九、就上述爭執事項（五），判斷如下：
（一）按醫院實施手術時，應取得病人或其配偶、親屬或關係人
      之同意，簽具手術同意書及麻醉同意書；在簽具之前，醫
      師應向其本人或配偶、親屬或關係人說明手術原因、手術
      成功率或可能發生之併發症及危險，在其同意下，始得為
      之；醫療機構診治病人時，應向病人或其法定代理人、配
      偶、親屬或關係人告知其病情、治療方針、處置、用藥、
      預後情形及可能之不良反應；醫師診治病人時，應向病人
      或其家屬告知其病情、治療方針、處置、用藥、預後情形
      及可能之不良反應，醫療法第63條、第81條、醫師法第12
      條之1分別定有明文。其立法本旨均係以醫療乃為高度專
      業及危險之行為，直接涉及病人之身體健康或生命，病人
      本人或其家屬通常須賴醫師之說明，方得明瞭醫療行為之
      必要、風險及效果，故醫師為醫療行為時，應詳細對病人
      本人或其親屬盡相當之說明義務，經病人或其家屬同意後
      為之，以保障病人身體自主權，此有最高法院98年度台上
      字第999號判決要旨可資參照。復按醫院實施手術前，有
      無令其使用人即醫師對病人依上開醫療法規定為告知並得
      其同意之事實？依舉證責任分配原則，應由醫院負舉證之
      責。病人雖已於記載有「經告知需實施手術原因及手術成
      功率或可能發生之併發症及危險」之手術同意書簽名，醫
      師就手術同意書上未載之其他手術事項，事先未做任何說
      明，仍不生舉證責任已轉換由病人負舉證證明「醫師實際
      上並未告知」之責任，最高法院亦著有99年度台上字第
      2428號判決要旨闡釋甚詳。
（二）據此，原告主張被告趙品植於手術施作前，並未告知手術
      之風險與可能之後遺症等，被告雖辯稱已就手術之風險與
      後遺症等為告知與說明，並提出手術同意書1份（見被證
      病歷之第138頁、第139頁）為證，原告雖不否認3次手術
      前均由原告或其家屬簽具手術同意書，但否認被告趙品植
      曾於手術前對原告或家屬為口頭告知。則依據上開說明，
      由原告及其家屬所簽具之手術同意書，仍不足以認定被告
      趙品植於手術前以為上開事項之告知與說明。況且上開同
      意書僅記載「病人之聲明：1、醫師已向我解釋，並且我
      已經瞭解施行這個手術的必要性、步驟、風險、成功率之
      相關資訊。2、醫師已向我解釋，並且我已經瞭解選擇其
      他治療方式之風險。3、醫師已向我解釋，並且我已經瞭
      解手術可能預後情況和不進行手術的風險」，然並未記載
      預後及風險等具體內容為何？不能認為病患或者家屬僅從
      手術書之書面記載，即可知悉預後及風險等具體之內容為
      何，除此以外，被告亦未能舉證證明被告趙品植於手術前
      已上開事項之告知與說明，則被告僅提出上開同意書，尚
      不足以認定被告趙品植於手術前已對原告或其家屬為上開
      事項之告知與說明。
（三）被告趙品植既然於手術前並未將手術有不能達成預期效果
      及感染之可能性，告知原告，則原告因手術未達預期效果
      及感染，而左耳中耳持續感染發炎、耳鳴，被告趙品植是
      否應就原告所受之上開身體與健康之傷害，負過失責任？
      本院認為被告趙品植縱使未於手術前為上開事項之告知與
      說明，被告趙品植並因而違反告知義務而有過失，理由如
      下：
   1、醫療手術本身即具科技上之有限性及醫療結果之不確定性
      ，前已述及，從而手術結果未必均達於預期效果，以及一
      般手術均有手術感染之風險，衡之常情，以現今資訊發達
      而論，應為一般人所知悉，原告具一般智識能力，亦應知
      悉。就本案而言，被告趙品植為原告施作第1次手術，如
      手術後未達預期效果，則原告之中耳炎將不因手術之完成
      而痊癒，原告之左耳中耳仍舊與手術前一樣，會有發炎、
      耳漏及耳鳴等，縱被告趙品植未為說明與告知，仍應為原
      告所知悉。
   2、而原告於接受第1次手術前，已有耳漏之現象，且經檢查
      發現左耳耳膜穿孔，原告如未接受第1次手術，而僅以藥
      物治療，耳膜穿孔之現象無法被排除，仍舊反覆發生耳漏
      ，顯見第1次手術實有其必要性與不可取代性，故而原告
      未進行第1次手術，縱然可能不必承擔手術未達預期效果
      及感染之風險，但仍不能免於左耳中耳炎、耳鳴之苦。
   3、綜上，就本案而言，原告接受第1次手術有其必要性與不
      可取代性，手術雖未達預期效果及原告有手術後感染之情
      狀，然此應為一般手術均可能面臨的問題，被告趙品植雖
      未於手術前告知，原告亦應可得知悉上情，而評估是否接
      受手術，並無如未經被告趙品植告知，即無從知悉手術可
      能未達預期效果以及感染之風險之情事。則被告趙品植雖
      然未告知原告手術可能未達預期效果以及感染之風險，原
      告仍應能知悉，況該手術具必要性與可取代性，如未進行
      ，原告仍須承受中耳發炎、耳鳴，則對於手術未達預期效
      果與原告感染一事，被告趙品植縱未為告知與說明，仍不
      能評價被告趙品植為違反告知義務而應負過失責任。
（四）據此，被告趙品植縱手術前未能告知原告與說明手術有未
      達預期效果與感染之可能，其是否即具可歸責性及可非難
      性，仍需判斷治療過程是否違反醫療常規，觀諸前揭鑑定
      意見及說明，手術為原告當時所必要且不具取代性，且衡
      之常情，手術可能未達預期效果及感染，應為原告可得知
      悉，因此，縱被告趙品植未告知原告雖施作手術仍有未達
      預期效果，及手術後感染之可能，然尚不足認被告趙品植
      所為醫療行為，有何不符合醫療常規及適法性。
十、按損害賠償之債，以有損害之發生及有責任原因之事實，並
    二者之間，有相當因果關係為成立要件。故原告所主張損害
    賠償之債，如不合於上開成立要件者，即難謂有損害賠償請
    求權存在，此據最高法院著有48年台上字第481號判例要旨
    可資遵循。本案被告趙品植對於原告所為之上開醫療行為，
    並無醫療過失，而被告趙品植對於第1次手術有未達預期效
    果可能及感染之風險，雖然未為說明，然尚不足以構成過失
    ，是以原告依據民法第184條第1項前段、第2項、第188條第
    1 項前段、第193條第1項前段、第195條第1項前段規定，請
    求被告連帶賠償所支出之醫藥費用、喪失勞動能力損失及精
    神慰撫金，為無理由，應予駁回。
十一、原告之訴既經駁回，則其假執行之聲請即失所附麗，應併
      予駁回。
十二、本案事證已臻明確，兩造其餘主張與攻擊防禦方法，經核
      均與本案判決結果無影響，爰不一一予以審酌，附此敘明
      。
據上論結，本件原告之訴為無理由，依民事訴訟法第78條，判決
如主文。
中    華    民    國  100    年    11    月    30    日
                  民事第四庭    法  官  匡  偉
以上正本係照原本作成。
如對本判決上訴，須於判決送達後20日內向本院提出上訴狀。如
委任律師提起上訴者，應一併繳納上訴審裁判費。
中    華    民    國  100    年    11    月    30    日
                                書記官  徐悅瑜